【裁判字號】    92,易,917
【裁判日期】    920424
【裁判案由】    詐欺等
【裁判全文】
臺灣臺中地方法院刑事判決                          九十二年度易字第九一七號
    公  訴  人  臺灣臺中地方法院檢察署檢察官
    被      告  丙○○
右列被告因詐欺等案件，經檢察官提起公訴（九十一年度偵字第一０三九號），本院
判決如左：
    主  文
丙○○行使偽造私文書，足以生損害於公眾及他人，處有期徒刑伍月，如易科罰金，
以參佰元折算壹日。所偽造之「甲○○」印章壹枚及汽車車輛異動登記書中所偽造「
甲○○」之印文壹枚均沒收。
    事  實
一、丙○○於民國八十九年五月五日，利用甲○○缺錢急用而欲以所有車牌號碼為Ｈ
    Ｔ─八七四五號之自用小客車一輛（廠牌：ＣＨＲＹＳＬＥＲ、年份：一九九五
    、排氣量一九九五ＣＣ）向其貸款新台幣（下同）二十萬元之機會，見有機可乘
    ，遂基於意圖為自己不法所有之概括犯意及偽造私文書持以行使、使公務員登載
    不實之犯意，先向甲○○佯稱欲將前開自用小客車開往鑑價並至監理機關辦理抵
    押手續云云，而使甲○○陷於錯誤，將前開自用小客車、鑰匙、身分證、印章等
    物（行車執照本放置於該自用小客車上）交付予丙○○。丙○○隨即於同日至乙○○所經營位於台中縣沙鹿鎮之「福元當鋪」，欲以前開自用小客車典當借錢，
    嗣經乙○○告知須車主本人始得典當後，丙○○隨即於同日某時許，未經甲○○
    同意或授權，於不詳地點，委託不知情之不詳姓名年籍之成年人代刻「甲○○」
    印章一枚後，於同日十五時許，未經甲○○同意或授權，將前開所偽造之印章交
    付予交通部公路總局台中區監理所（以下簡稱為台中區監理所）不知情之承辦員
    ，而利用其持該印章蓋於汽車車輛異動登記書中之車主名稱欄內（產生「甲○○
    」印文一枚），持向台中區監理所，辦理將該車於八十九年年五月五日過戶予丙○○，並使台中區監理所不知情之承辦員將前開不實之車籍異動資料登載於所掌
    文書中，足以生損害於甲○○及監理機關對車輛管理之正確性。丙○○於將前開
    自用小客車過戶後，於同日即八十九年五月五日十六時許，駕駛前開自用小客車
    並持行車執照、身分證等資料，再度前往前開「福元當鋪」，並承前開意圖為自
    己不法所有之概括犯意，向負責人乙○○偽稱前開自用小客車係向甲○○所購買
    且已過戶，而欲以該車典當十二萬元云云，致使乙○○陷於錯誤，而如數交付典
    當金額十二萬元。另甲○○於同日因聯繫丙○○無著後，遂於同日二十二時許，
    未指定犯人，向臺中市警察局第二分局育才派出所謊報前開自用小客車失竊（甲○○誣告部分，另經臺灣臺中地方法院檢察署檢察官向本院聲請簡易判決處刑）
    。其後丙○○恐事跡敗露，乃於同年五月六日某時許，先償還乙○○四萬元，並
    偽稱欲帶家人至彰化看病而需用車輛為由，使乙○○陷於錯誤而交付借回該車，
    雙方並約定數日後須歸還該自用小客車。丙○○取得該自用小客車後，於同日晚
    間某時許，將前開自用小客車停放於台中市中港澄清醫院附近某處，再委託不知
    情之第三人通知甲○○至前開地點取回車輛。丙○○復承前開意圖為自己不法所
    有之概括犯意，於同年五月十一日某時許，向乙○○偽稱欲以該車典當再借三萬
    元，且該車於當天使用完畢後，即交付予乙○○云云，致乙○○陷於錯誤，而交
    付典當金額三萬元。嗣於同年五月二十四日，丙○○欲取回甲○○前開自用小客
    車，遂委請某不知情之鎖匠前往王嫻惠停放該自用小客車之住處前，欲打開前開
    自用小客車門鎖，因該鎖匠要求須有行車執照始願開鎖，丙○○遂打電話向乙○○偽稱因警察臨檢須行車執照以供辨識車輛之合法性，而要求乙○○傳真行車執
    照，乙○○發覺有異乃問清地點後攜帶行車執照前往，後因遇見甲○○，雙方始
    得悉上情。
二、案經臺中市警察局第二分局報請臺灣臺中地方法院檢察署檢察官偵查起訴。
    理  由
一、訊據被告丙○○固坦承其於前揭時、地將證人甲○○所有前揭自用小客車過戶於
    自己名下，並於前開時、地以前開自用小客車向證人乙○○典當等事實，惟矢口
    否認有何詐欺取財、偽造文書等犯行，並辯稱：係因證人甲○○欲以該車抵押向
    其借款十萬元，甲○○同意先行過戶，等其還錢後再交還該車，且十萬元已交付
    不詳姓名年籍之朋友，並請其轉交予證人甲○○；且辦理過戶時之前開印章亦係
    證人甲○○所交付，並非偽造云云。經查：
（一）前揭事實業據被告為前開部分之自白，並經證人王嫻惠、乙○○證述明確，復
      有身分證、行車執照與車輛竊盜、車牌失竊資料個別查詢報表－查詢認可資料
      、車籍作業系統－查詢認可資料、當票、臺灣臺中地方法院檢察署檢察官八十
      九年度偵字第一六０二二號聲請簡易判決處刑書、交通部公路總局臺中區監理
      所九十二年三月二十五日中監車字第０九二００一二四七七號函及所附汽車異
      動歷史查詢、汽車車輛異動登記書等在卷可稽。
（二）被告雖辯稱係證人甲○○欲以該車抵押向其借款十萬元，而同意過戶云云。然
      被告於偵查中供稱係證人甲○○叫其幫忙賣車，而車未賣掉等語明確（見臺灣
      臺中地方法院檢察署檢察官九十一年度偵緝字第一０三九號卷第十一、十二頁
      ），另供稱係證人甲○○欲向其借十萬元，其始叫證人甲○○先賣伊，等證人
      甲○○有錢再買回等語（見前揭卷第十七頁），則其先後供述不一，已難儘信
      。況證人甲○○若係同意將該車出售或過戶予被告，則證人甲○○當不至於同
      日晚間，因無法聯絡被告而隨即前往警察局報失竊，此亦有前開車輛竊盜、車
      牌失竊資料個別查詢報表－查詢認可資料、車籍作業系統－查詢認可資料、臺
      灣臺中地方法院檢察署檢察官八十九年度偵字第一六０二二號聲請簡易判決處
      刑書等可憑。另參酌證人甲○○於本院審理時供稱並未同意將前開自用小客車
      過戶予被告等語明確（見本院九十二年四月十日審判筆錄），且證人甲○○僅
      係欲借錢，並無將該車過戶之必要，且被告亦未將錢交付證人甲○○，均經證
      人甲○○證述在卷。再參酌若被告真已向證人甲○○買得該車，何須於同年五
      月六日向證人乙○○借回該車而再通知甲○○前往中港澄清醫院附近取車，復
      再於同年五月二十四日委請鎖匠前往甲○○住處開鎖，並向證人乙○○偽稱係
      遭警察臨檢欲以行車執照查驗車輛之合法性等兩面手法施詐。且被告既須向證
      人乙○○借款，亦足證明被告並無錢可出借予證人甲○○；被告雖另辯稱其曾
      將借款交予不詳姓名年籍之朋友，然卻無法提供資料供本院求證，再再均足證
      明其前開所辯，不足採信。
（三）被告雖另辯稱前開印章亦係證人甲○○所交付，並非偽造云云。然經本院提示
      卷附前開汽車車輛異動登記書予證人甲○○辨識，其證稱其中印文並非其所交
      付予被告之印章所蓋用，且其亦未曾委託被告代刻等情明確（見本院九十二年
      四月十日審判筆錄），則被告前開所辯，亦不足取。衡諸常人並無刻印之技術
      ，且專門刻印之人大揭係成年人，且對委請其刻印之人皆不過問是否曾受該印
      章名義人委託或授權刻印，故被告雖辯稱並非偽造印章而致本院無法求證前開
      刻印之人，然依前開說明，被告當係委託不詳姓名年籍之成年人代刻前開印章
      無疑。
（四）綜上所述，被告所辯無非事後圖卸刑責之詞，不足採信。本件事證明確，被告
      犯行洵堪認定。
二、按前開汽車車輛異動登記書係表示證人甲○○將其所有前開自用小客車過戶予被
    告之文書，堪認係刑法第二百十條所指之「私文書」。再按刑法第二百十條所稱
    之「偽造」，係指無製作權之人冒用他人名義製作文書而言；又刑法處罰偽造文
    書罪之主旨，所以保護文書之實質的真正，雖尚以足生損害於公眾或他人為要件
    之一，亦祇以具有損害之虞為已足，有無實受損害，在所不問，且此所謂損害，
    亦不以經濟價值為限（最高法院五十一年台上字第一一一一號判例參照）；刑法
    之行使偽造私文書罪，必須提出偽造之文書，本於該文書之內容有所主張，方得
    成立（最高法院四十七年台上字第一０四八號判例參照）。則被告未經證人甲○○之同意或授權，委託不知情之人代刻「甲○○」印章一枚後，將前開所偽造之
    印章交付予台中區監理所不知情之承辦員，而利用其持該印章蓋於汽車車輛異動
    登記書中之車主名稱欄內，並持向台中區監理所，辦理將該車於八十九年年五月
    五日過戶予丙○○等行為，已足以生損害於甲○○及監理機關對車輛管理之正確
    性，其所為應與刑法第二百十六條、第二百十條之行使偽造私文書罪構成要件該
    當。而被告辦理前開汽車過戶，使不知情之台中區監理所承辦員將不實車籍異動
    事項登載於所掌管文書中之行為，堪認與刑法第二百十四條之使公務員登載不實
    罪構成要件該當。
三、核被告所為，係犯刑法第二百十六條、第二百十條之行使偽造私文書罪及刑法第
    二百十四條之使公務員登載不實罪與刑法第三百三十九條第一項之詐欺取財罪。
    查被告偽造前開「甲○○」印章及蓋用印文一枚於前開汽車車輛異動書上，持向
    臺中區監理所辦理前開自用小客車過戶，其偽造印章、印文之行為，均係屬偽造
    私文書行為之一部，其偽造私文書之低度行為應為行使之高度行為所吸收，只論
    以行使偽造私文書罪（最高法院四十四年度台上字第八六四號判例、八十八年度
    台非字第五號判決參照）。次查先後多次詐欺犯行，時間緊接，犯罪構成要件相
    同，顯係基於概括犯意反覆為之，屬連續犯，依刑法第五十六條之規定，應以一
    罪論，並加重其刑。被告所犯行使偽造私文書、使公務員登載不實、連續詐欺取
    財三罪間，有方法結果之牽連關係，為牽連犯，依刑法第五十五條之規定，應從
    一重之行使偽造私文書罪處斷；至牽連犯固應引用輕罪條文，惟僅將其輕罪本條
    即本件詐欺取財引用即可，不必再引刑法第五十六條（最高法院六十二年度第一
    次刑庭庭推總會決議參照）。又查被告利用不知情之成年人偽造「甲○○」之印
    章一枚後，將前開所偽造之印章交付予台中區監理所不知情之承辦員，而利用其
    持該印章蓋於汽車車輛異動登記書中之車主名稱欄內，並持向台中區監理所，辦
    理前開自用小客車過戶手續，應為偽造印章、印文與行使偽造私文書、使公務員
    登載不實之間接正犯。起訴事實雖未敘及被告前開偽造私文書持以行使之犯行與
    其詐取前開身分證、印章並自證人乙○○處騙回前開自用小客車等犯行，然此部
    分與起訴事實既具牽連犯或連續犯之裁判上一罪之關係，應為起訴效力所及，本
    院自得併予審究。爰審酌被告犯罪之動機、目的、手段與其詐欺所得財物價值、
    數額、次數暨其偽造文書之份數等所生危害，及其犯後猶飾詞卸責之態度等一切
    情狀，量處如主文所示之刑，且諭知易科罰金之折算標準，以資懲儆。又按行為
    後法律有變更者，適用裁判時之法律。但裁判前之法律有利於行為人者，適用最
    有利於行為人之法律，刑法第二條第一項定有明文；且易刑標準有變更亦有刑法
    第二條第一項之適用，此有七十九年十二月四日七十九年度第三次刑事庭會議決
    議（三），二十四年七月總會決議（二）可供參考；查被告行為後，刑法第四十
    一條業於九十年一月四日修正，同年月十日公佈施行，並於同年月十二日生效；
    修正前刑法第四十一條規定：「犯最重本刑為三年以下有期徒刑以下之刑之罪，
    而受六月以下有期徒刑或拘役之宣告，因身體、教育、職業、家庭之關係或其他
    正當事由，執行顯有困難者，得以一元以上三元以下折算一日，易科罰金。」，
    而修正後刑法第四十一條第一項前段規定：「犯最重本刑為五年以下有期徒刑以
    下之刑之罪，而受六個月以下有期徒刑或拘役之宣告，因身體、教育、職業、家
    庭之關係或其他正當事由，執行顯有困難者，得以一元以上三元以下折算一日，
    易科罰金。」；是比較新舊法之適用結果，以適用新法較有利於行為人，故依刑
    法第二條第一項前段之規定及前開二十四年七月總會決議（二），本件應依新法
    即適用修正後之規定，併此敘明。
四、末查被告所偽造前開汽車車輛異動登記書業已交付予前開監理機關，非屬被告所
    有，亦非違禁物，爰不宣告沒收。惟被告所偽造之前開汽車車輛異動登記書中之
    「甲○○」印文一枚係偽造，不問屬於犯人與否，應依刑法第二百十九條之規定
    ，宣告沒收。至被告所偽造之前開「甲○○」印章一枚，無法證明已滅失而不存
    在，不問屬於犯人與否，應依刑法第二百十九條之規定，宣告沒收。
五、據上論斷，應依刑事訴訟法第第二百九十九條第一項前段，刑法第二百十六條、
    第二百十條、第二百十四條、第三百三十九條第一項、第五十五條、第二百十九
    條、第二條第一項前段、修正後第四十一條第一項前段，罰金罰鍰提高標準條例
    第一條前段、第二條，判決如主文。
中      華      民      國      九十二    年      四    月    二十四    日
                                臺灣臺中地方法院刑事第七庭
                                        法  官  陳  卿  和
右正本證明與原本無異。
如不服本判決，應於送達後十日內向本院提出上訴狀 （須附繕本） ，上訴於台灣高
等法院台中分院。
                                        書記官
中      華      民      國      九十二    年      四    月    二十四    日
【附錄本案論罪科刑法條全文】
刑法第二百十條：
偽造、變造私文書，足以生損害於公眾或他人者，處五年以下有期徒刑。
刑法第二百十四條：
明知為不實之事項，而使公務員登載於職務上所掌之公文書，足以生損害於公眾或他
人者，處三年以下有期徒刑、拘役或五百元以下罰金。
刑法第二百十六條：
行使第二百十條至第二百十五條之文書者，依偽造、變造文書或登載不實事項或使登
載不實事項之規定處斷。
刑法第三百三十九條第一項：
意圖為自己或第三人不法之所有，以詐術使人將本人或第三人之物交付者，處五年以
下有期徒刑、拘役或科或併科一千元以下罰金。


司法院資訊處製作；財團法人民間司法改革基金會備份。
